臺灣高等法院高雄分院民事判決　　　　　 99年度上字第106號
上　訴　人　吳明益
訴訟代理人　黃溫信律師
　　　　　　黃紹文律師
　　　　　　徐美玉律師
被上訴人　　彭偉翔
上列當事人間請求侵權行為損害賠償事件，上訴人對於民國99年
4 月15日臺灣高雄地方法院98年度訴字第772 號第一審判決提起
上訴，本院於100年5月31日言詞辯論終結，判決如下：
    主  文
原判決關於命上訴人給付之金額超過新台幣伍拾壹萬柒仟伍佰貳
拾貳元本息部分，及該部分假執行之宣告，暨訴訟費用（除確定
部分外）之裁判均廢棄。
上開廢棄部分，被上訴人在第一審之訴及假執行之聲請均駁回。
其餘上訴駁回。
第一審（除確定部分外）、二審訴訟費用由上訴人負擔三分之一
，餘由被上訴人負擔。
    事實及理由
一、被上訴人起訴主張：伊於民國95年9 月14日23時25分許，駕
    駛車號ZY-4726 號自小客車行經國道一號高速公路北上364.
    8 公里路段時，第一審共同被告許哲睿（業經判決被上訴人
    敗訴確定）所駕駛車號YN-7942 號自小客車係行駛於伊之後
    方，而上訴人吳明益所駕駛車號R4-6689 號自小客車則係行
    駛於許哲睿之後方。詎被上訴人竟疏未注意車前狀況，且未
    保持安全距離，致不慎追撞許哲睿所駕駛之自小客車，許哲
    睿則再追撞伊所駕駛之自小客車，伊因而受有外傷行性頸椎
    第3-4 節及5-6 節頸椎損傷椎間盤突出併神經根病變之傷害
    。又伊因此事故而支出醫療費用新台幣（下同）20萬元，並
    受有勞動能力減損之損失3,145,345 元，且因精神上受有傷
    痛而得請求精神慰撫金20萬元，合計3,545,345 元，伊僅請
    求其中170 萬元。爰依侵權行為之法律關係，提起本訴，並
    聲明求為命上訴人給付170 萬元及加計自起訴狀繕本送達翌
    日起算法定遲延利息，且願供擔保為假執行之判決。
二、被上訴人則以：伊駕駛之自小客車於上開時地確有追撞許哲
    所睿所駕駛當時呈靜止狀態之自小客車，該車又追撞被上訴
    人所駕駛之自小客車，而當時該車幾乎並無損傷，應不致造
    成被上訴人所稱之受傷情狀。又被上訴人於本件事故前即有
    退化性頸椎之病症，其受傷情狀亦可能係碰撞前緊急煞車造
    成頸椎劇烈擺動所致，且縱認係因本件事故所造成，被上訴
    人就減少勞動能力比例部分之損害，亦因其本身即有上述項
    椎病症而與有過失，應予酌減。另被上訴人由強制汽車責任
    險所取得之55萬元，亦應予以扣除等語，資為抗辯。
三、原審經審理後，命上訴人給付1,614,262 元本息，而駁回被
    上訴人其餘請求。上訴人就其敗訴部分提起上訴，並於本院
    聲明：(一)原判決不利於上訴人部分廢棄。(二)上開廢棄部分，
    被上訴人在第一審之訴駁回。(三)第一、二審訴訟費用由被上
    訴人負擔。被上訴人則聲明：(一)上訴駁回。(二)第二審訴訟費
    用由上訴人負擔（被上訴人就其敗訴部分，並未聲明不服）
    。
四、兩造爭執及不爭執事項：
  (一)不爭執部分：
  1.被上訴人於95年9 月14日23時25分許，駕駛車號R4-6689 號
    自小客車，行經國道一號高速公路北上364.8 公里路段時，
    有追撞其前方由許哲睿駕駛之車號YN-7942 號自小客車，許
    哲睿再追撞其前方由被上訴人駕駛之車號ZY-4726 號自小客
    車。被上訴人經施以酒精濃度測試後，其呼氣酒精濃度為0.
    74MG/L。有該交通事故現場圖、調查筆錄及現場照片在卷可
    稽（見原審卷第13～22頁）。
  2.被上訴人於本件事故發生前即有退化性頸椎之病症。
  3.被上訴人因本件交通事故已由強制汽車責任保險受領55萬元
    之給付，有國泰世紀產物保險股份有限公司之函文在卷可稽
    （見本院卷第80頁）。
  (二)爭執部分：
  1.被上訴人所受傷害與本件交通事故間有無相當因果關係存在
    。
  2.若被上訴人得請求時，其得請求之項目及金額為若干。
五、被上訴人所受傷害與本件交通事故間有無相當因果關係存在
    部分：
  (一)被上訴人主張上訴人於前揭時地駕車追撞前方由許哲睿所駕
    駛之自小客車，許哲睿再追撞被上訴人所駕駛之自小客車等
    情，為上訴人所不爭執，應可認為真實。
  (二)被上訴人主張其因本件事故而受有外傷行性頸椎第3-4 節及
    第5-6 節頸椎損傷椎間盤突出併神經根病變之傷害，則為上
    訴人所否認，並抗辯被上訴人本身原即有退化性頸椎之病症
    ，且當時車輛間之碰撞甚為輕微，應不可能造成被上訴人所
    稱之受傷情狀等語。經查：
  1.被上訴人於95年9 月14日23時25分許，發生系爭交通事故後
    ，即於翌日即95年9 月15日12時32分至長庚醫療財團法人高
    雄長庚紀念醫院（下稱長庚醫院）急診，經診斷有第3-4 節
    、第5-6 節頸椎椎間板突出之情形，有被上訴人提出之診斷
    證明書及急診病歷資料為證（見原審卷第35～44頁），且長
    庚醫院於98年4 月20日及98年6 月9 日回覆原審之函文中，
    亦說明被上訴人於急診時主訴因車禍致脖子痠痛、右上肢無
    力及麻木、無法扭動，經診斷有頸椎滑脫、頸椎第3-4 節及
    第5-6 節椎間盤突出及退化性頸椎退化之現象（見原審卷第
    70、101 頁）。又依長庚醫院99年2 月24日回覆原審之函文
    所述，就醫學而言，一般人駕駛汽車遭人駕車從後方追撞時
    ，易致頸椎前、後劇烈擺動而產生臨床所稱之頸椎皮鞭傷害
    ，此係有可能造成被上訴人於急診時所診斷之病症，尤其原
    本罹有頸椎退化性疾病之病患更容易發生等語（見原審卷第
    181 頁）。參以被上訴人就診時間與本件交通事故發生時間
    相距僅半日左右，上開診斷資料所述應與事實相符。則被上
    訴人於駕車時遭後車碰撞，確實有可能因追撞之物理作用力
    而導致在此突發情況下，頸椎前後擺動而產生上開頸椎傷害
    。故被上訴人主張其所受有傷害與本件交通事故間，有相當
    因果關係存在，應屬有據。
  2.至上訴人雖抗辯被上訴人之傷勢有可能係事故前之緊急煞車
    造成頸椎劇烈擺動所致等語，然並未能舉證以實其說，且本
    件交通事故係自後追撞，此種事故原因通常係前車駛人所無
    從預知之突發情況，參以事故現場照片顯示許哲睿駕駛之車
    號YN-7942 號自小客車在車尾之保險桿及行李箱蓋部分均有
    遭撞擊致凹陷情形，應可推認其受撞擊力道不小，則其受撞
    擊後再往前追撞被上訴人所駕駛之車輛亦應有相當之力道，
    被上訴人因受突發之追撞致頸椎前後劇烈擺動，亦符合常情
    及經驗法則，故上訴人上開抗辯，並不足採。
六、若被上訴人得請求時，其得請求之項目及金額為若干部分：
  (一)按汽車在使用中加損害於他人者，駕駛人應賠償因此所生之
    損害。為民法第191 條之2 前段所明定。又不法侵害他人之
    身體或健康者，對於被害人因此喪失或減少勞動能力時，應
    負損害賠償責任；不法侵害他人之身體、健康者，被害人雖
    非財產上之損害，亦得請求賠償相當之金額，民法第193 條
    第1 項、第195 條第1 項前段亦分別定有明文。本件上訴人
    駕車追撞在前之被上訴人所駕車輛致被上訴人受有傷害，已
    如前述，則被上訴人請求上訴人賠償損害，即屬有據。茲就
    被上訴人之請求是否准許，分述如後：
  1.醫藥費用部分：本件經原審准許之金額為87,413元，上訴人
    就此部分全部提起上訴。而被上訴人就此部分支出，業據提
    出長庚醫院之醫療費用收據為證（見原審卷第62～66頁），
    經核與被上訴人之治療頸椎病變所需相符，且為上訴人所不
    爭執（見本院卷第41頁），自應予以准許。
  2.減少勞動能力損失部分：
  (1)本件經原審准許之金額為1,366,849 元，其計算依據則為以
    每月17,280元、合計39年又11個月及減少比例為30% 計算。
    上訴人雖就此部分全部提起上訴，但就上開計算基準中之每
    月17,280元及請求期間為39年又11個月部分，並未爭執，而
    抗辯因被上訴人本即有退化性頸椎之病症，其減少比例應予
    酌減。
  (2)經查，依長庚醫院98年4 月20日回覆原審之函文所載，認被
    上訴人於97年2 月26日進行頸椎椎間盤突出手術，術後頸椎
    酸痛已有改善，惟無法維持過度前曲姿勢，依其狀況評估，
    待頸椎穩定約需2 年左右，功能則可回復達50% 以上。被上
    訴人自車禍受傷後，勞動能力減損約為30% 至50% 左右，且
    應避免為同一姿勢過久（見原審卷第70頁）。又經本院再請
    長庚醫院就減少勞動能力比例部分再為鑑定結果，據該院評
    估後，認被上訴人脖子活動受限，前屈約30度，後仰約15度
    ，導致影響日常生活及工作，屬勞工保險失能給付中神經障
    礙，失能等級為7 級，並參酌其年齡為23歲及職業為軍人之
    考量後，評估個人整體失能為21% ，有該院失能評估鑑定意
    見在卷可憑（見本院卷第91、92頁）。本院經審酌被上訴人
    於受傷後急診及嗣後進行手術均至長庚醫院就診，該院對於
    被上訴人之受傷及復原等情狀，應甚知悉，且其所為減少勞
    動能力情形之評估意見，亦考量被上訴人之年齡及體能狀況
    等因素，應較符真實而可採信，故據以認定被上訴人減少勞
    動能力之比例應為21% 。
  (3)然查，本件被上訴人減少勞動能力損失之原因，係在於頸椎
    第3-4 節及5-6 節頸椎損傷椎間盤突出併神經根病變，而被
    上訴人原本即有一些退化性之頸椎病變，為其所不否認，且
    經長庚醫院於98年9 月11日回覆原審之函文中所載明（見原
    審卷第120 頁），參以長庚醫院上開99年2 月24日之函文表
    示原本罹有頸椎退化性疾病之病患更容易發生此種結果等語
    （見原審卷第181 頁）。則就被上訴人之受傷致勞動能力減
    少之結果而言，仍有再斟酌其原有退化性頸椎病症之必要，
    亦即因被上訴人原即有退化性頸椎病症，其勞動能力之評估
    應與未有此病症者略有差異。本院經斟酌此情形後，認被上
    訴人減少勞動能力之比例應調整為18% ，較為適當。
  (4)被上訴人主張計算基準以每月17,280元及請求期間為39年又
    11個月（即479 個月）計算部分，為上訴人所不爭執。則依
    減少比例為18% 核算，再依霍夫曼計算法扣除中間利息（以
    法定利率5%計算中間利息）後，被上訴人可請求之金額為82
    0,109 元【計算式：17,280×0.18×263.00000000（此為47
    9 月之霍夫曼係數）＝820,109 （小數點以下四捨五入）】
    。
  3.精神慰撫金部分：按精神慰撫金應就受傷程度及兩造之身份
    地位、學識經歷及財產狀況等為適當之酌定。本件經原審准
    許之金額為16萬元，上訴人就此部分全部提起上訴。經查，
    被上訴人係高職畢業，發生事故時為職業軍人，每月薪資約
    29,000元，名下有汽車1 部，上訴人係專科肄業，擔任家電
    公司業務人員，每月薪資收入約30,000元，97年度所得531,
    630 元，名下有汽車1 部，除據兩造陳明外，並有稅務電子
    閘門財產所得調件明細表在卷可稽（見原審卷第190 、191
    頁）。本院斟酌被上訴人所受傷害為外傷行性頸椎第3-4 節
    及第5- 6節頸椎損傷椎間盤突出併神經根病變，並因而住院
    及手術，往後在日常生活及工作上均受有影響，其精神自受
    有相當之痛苦及兩造上開情狀，認被上訴人請求之精神慰撫
    金以16萬元為適當。
  4.依上所述，本件被上訴人得請求賠償之項目及金額為醫療費
    用87,413元、減少勞動能力損失820,109 元及精神慰撫金16
    萬元，合計1,067,522 元，逾此範圍之請求，不應准許。
  5.又被上訴人因本件交通事故已由強制汽車責任保險受領55萬
    元之給付，有國泰世紀產物保險股份有限公司之函文在卷可
    稽（見本院卷第80頁），且為被上訴人所不爭執，依強制汽
    車責任保險法第32條規定，應自就上訴人應賠償之金額中予
    以扣除。經扣除後，被上訴人得請求賠償之金額應為517,52
    2 元。
七、綜上所述，被上訴人主張其因本件交通事故而受有頸椎病變
    之傷害，應可採信；上訴人抗辯無相當因果關係，並不足採
    。從而，被上訴人本於侵權行為之法律關係，請求上訴人給
    付之金額在517,522 元及自起訴狀繕本送達翌日即97年10月
    25日起至清償日止，按年息5%計算利息之範圍內，為有理由
    ，應予准許，逾此部分之請求，為無理由，應予駁回。原審
    就超過上開應准許部分，為上訴人敗訴之判決，並為假執行
    之宣告，尚有未洽。上訴意旨就此部分指摘原判決不當，求
    予廢棄改判，為有理由，應由本院予以廢棄，並改判如主文
    第2 項所示。至上開應准許部分，原審判命上訴人給付，並
    為假執行之宣告，並無違誤，上訴意旨就此部分，指摘原判
    決不當，求予廢棄，為無理由，應予駁回。又本件判決後，
    因兩造依民事訴訟法第466 條第1 項規定，均不得上訴至第
    三審而確定，故不再為假執行及免為假執行擔保金額之調整
    ，併予說明。
八、據上論結：本件上訴為一部有理由，一部無理由，依民事訴
    訟法第450 條、第449 條第1 項、第79條，判決如主文。
中    華    民    國    100   年    6     月    14    日
                            民事第五庭
                                審判長法官 簡色嬌
                                法      官 陳真真
                                法      官 林紀元
以上正本證明與原本無異。
本件不得上訴。
中    華    民    國    100   年    6     月    14    日
                                書  記  官 吳華榮